---
title: "**Pràctica 2: Com realitzar la neteja i l'anàlisi de dades?**"
author: "Carlos Martínez Torró (cmtorro@uoc.edu) i Xavier Roca Canals (xrocaca@uoc.edu)"
date:  "`r format(Sys.time(), '%d/%m/%Y')`"
output:
  pdf_document:
    toc: yes
    highlight: zenburn
  html_document:
    toc: yes
    
toc-title: "Índex de la pràctica"
---


```{r setup, include=FALSE}
knitr::opts_chunk$set(echo = TRUE)
```

```{r load_libraries, include=FALSE}
library(knitr)
```

# Exercici 1: Descripció del dataset

# Exercici 2: Integració i selecció de les dades

# Exercici 3: Neteja de les dades

## 3.1: Les dades contenen zeros o elements buits?

## 3.2 Identifica i gestiona els valors extrems.

# Exercici 4: Anàlisi de les dades

## 4.1 Selecció dels grups de dades que es volen analitzar/comparar.

## 4.2 Comprovació de la normalitat i homogeneïtat de la variància.

## 4.3 Aplicació de proves estadístiques per comparar els grups de dades. Aplicar almenys tres mètodes d'anàlisi diferents. 

# Exercici 5: Representació dels resultats.

# Exercici 6: Resolució del problema.

# Exercici 7: Codi.

# Exercici 8: Vídeo.
